【裁判字號】    97,簡上,43
【裁判日期】    980415
【裁判案由】    確認通行權存在
【裁判全文】
臺灣屏東地方法院民事判決              97年度簡上字第43號
上  訴  人  丙○○
訴訟代理人  丁○○
被 上 訴人  乙○○
訴訟代理人  甲○○
上列當事人間請求確認通行權存在事件，上訴人對於中華民國97
年4 月8 日本院潮州簡易庭96年度潮簡字第314 號第一審判決提
起上訴，本院於98年4 月1 日言詞辯論終結，判決如下：
    主      文
原判決關於確認被上訴人就上訴人所有坐落屏東縣潮州鎮○○段
八八四地號土地如附圖所示編號B 部分面積三‧三五平方公尺有
通行權，並命上訴人將設置在上開供被上訴人通行土地之地上物
予以拆除，且不得為任何妨害被上訴人通行之行為部分，及該部
分假執行之宣告暨訴訟費用（除確定部分外）之裁判均廢棄。
上開廢棄部分，被上訴人在第一審之訴駁回。
第一審（除確定部分外）及第二審訴訟費用由被上訴人負擔。
    事實及理由
一、被上訴人於原審起訴主張：伊所有坐落屏東縣潮州鎮○○段
    883 地號（重測前為潮州段133 地號）與上訴人所有坐落同
    段884 地號（重測前為潮州段133 之10地號）土地相毗鄰，
    原本均屬訴外人古梅花所有，嗣因古梅花積欠訴外人萬泰商
    業銀行債務，經萬泰商業銀行聲請對古梅花所有坐落重測前
    潮州段133 地號土地及其地上419 建號建物（重測後為潮中
    段445 建號，門牌號碼為屏東縣潮州鎮○○路13號）強制執
    行，由萬泰商業銀行承受，再由伊向萬泰商業銀行買受，於
    民國92年12月11日取得所有權；萬泰商業銀行在前一強制執
    行終結之後，另聲請對古梅花所有坐落重測前潮州段133 之
    10地號土地強制執行，由上訴人得標，並於90年5 月2 日取
    得所有權。伊所有系爭883 地號土地係屬袋地，東北邊須經
    過上訴人所有系爭884 地號土地始能與屏東縣潮州鎮○○路
    相接，且古梅花於62年間申請建造房屋時，系爭884 地號土
    地乃作為通路使用，並經據以指定建築線，詎上訴人竟在系
    爭884 地號土地如附圖一所示編號J 部分面積9.89平方公尺
    及同段785 地號土地如附圖一所示編號I 部分面積0.93平方
    公尺上，設置鐵皮圍籬，以阻止伊通行，依民法第787 條、
    第789 條之規定，伊得對上訴人主張通行系爭884 地號土地
    如附圖一所示編號J 部分面積9.89平方公尺及M 部分面積2.
    63平方公尺，並得依民法第184 條、第767 條之規定，請求
    上訴人將如附圖一所示編號J 部分面積9.89平方公尺及I 部
    分面積0.93平方公尺上之鐵皮圍籬拆除，不得有任何妨害伊
    通行之行為等情，並聲明：(一)確認被上訴人對上訴人所有坐
    落系爭884 地號土地如附圖一所示編號J 部分面積9.89平方
    尺及M 部分面積2.63平方公尺有通行權存在。(二)上訴人應將
    上開土地如附圖一所示編號J 部分面積9.89平方公尺及同段
    78 5地號土地如附圖一所示編號I 部分面積0.93平方公尺上
    之地上物拆除，並不得為任何妨害被上訴人通行之行為。
二、上訴人則以：被上訴人從事房屋仲介，介紹伊父丁○○向萬
    泰商業銀行購買系爭883 地號土地及其地上445 建號建物，
    伊父丁○○發現系爭883 地號土地與屏東縣潮州鎮○○路之
    間，尚隔有系爭884 地號土地，乃促請萬泰商業銀行聲請強
    制執行，並由伊參與投標而取得系爭884 地號土地，詎嗣後
    與萬泰商業銀行磋商買賣系爭883 地號土地及其地上445 建
    號建物時，被上訴人竟罔顧伊之權益，私下向萬泰商業銀行
    買受，而造成兩者異其所有人之結果。伊所有系爭884 地號
    土地面積21.87 平方公尺，扣除如附圖一所示編號K 及L 部
    分面積共9.35平方公尺已為被上訴人之房屋占用，剩下12.5
    2 平方公尺，如再准許被上訴人通行如附圖所示編號A 及B
    部分面積共6.08平方公尺，將僅剩6.44平方公尺，則伊花費
    新台幣（下同）336,000 元所取得之系爭884 地號土地將無
    異於全供被上訴人使用。伊在系爭884 地號土地所留如附圖
    所示編號A 部分面積2.73平方公尺空地，其寬度達2.2 公尺
    ，已足敷被上訴人通行使用，超過部分非通行必要之範圍，
    被上訴人之請求難謂有理由等語，資為抗辯，並於原審聲明
    ：被上訴人之訴駁回。
三、原審判決(一)確認被上訴人就上訴人所有坐落系爭884 地號土
    地如附圖所示編號A 及B 部分面積共6.08平方尺（即原判決
    附圖二所示編號A 部分面積6.08平方公尺）有通行權。(二)上
    訴人應將設置在上開供被上訴人通行土地之地上物予以拆除
    ，且不得為任何妨害被上訴人通行之行為。(三)被上訴人其餘
    之訴駁回；並依職權就上開(二)部分宣告假執行。上訴人對原
    判決確認被上訴人就系爭884 地號土地如附圖所示編號B 部
    分面積3.35平方公尺有通行權，並命其將該部分土地之地上
    物拆除，且不得為任何妨害被上訴人通行之行為部分，暨該
    部分假執行之宣告，聲明不服，提起上訴（原判決其餘部分
    未據兩造上訴，已告確定），於本院聲明：(一)原判決關於確
    認被上訴人就上訴人所有系爭884 地號土地如附圖所示編號
    B 部分面積3.35平方公尺有通行權，並命上訴人將設置在上
    開供被上訴人通行土地之地上物予以拆除，且不得為任何妨
    害被上訴人通行之行為部分，及該部分假執行之宣告均廢棄
    。(二)上開廢棄部分，被上訴人在第一審之訴駁回。被上訴人
    則答辯聲明：上訴駁回。
四、查系爭883 地號及884 地號土地，原本均屬古梅花所有，因
    古梅花之債權人萬泰商業銀行先後分開聲請強制執行，系爭
    883 地號土地及其地上445 建號建物，由萬泰商業銀行承受
    後，輾轉由被上訴人買受取得，系爭884 地號土地則由上訴
    人於本院89年度執字第13665 號拍賣時以336,000 元得標取
    得。又系爭883 地號土地與公路並無適宜之聯絡，係屬袋地
    ，其東北邊經過系爭884 地號土地，始能與屏東縣潮州鎮○
    ○路相接，被上訴人對上訴人所有系爭884 地號土地有袋地
    通行權之事實，為兩造所不爭執，並有土地登記謄本、建物
    登記謄本、地籍圖謄本、照片及本院89年度執字第13665 號
    不動產權利移轉證書等件附卷可稽，且經調閱本院89年度執
    字第13665 號民事執行事件卷宗查明無誤，復經原審及本院
    先後會同屏東縣潮州地政事務所測量員至現場勘測屬實，製
    有勘驗筆錄及土地複丈成果圖在卷可憑。
五、按民法第787 條規定：「（第1 項）土地因與公路無適宜之
    聯絡，致不能為通常使用者，土地所有人得通行周圍地以至
    公路。但對於通行地因此所受之損害，應支付償金。（第2
    項）前項情形，有通行權人，應於通行必要之範圍內，擇其
    周圍地損害最少之處所及方法為之。」民法第789 條規定：
    「（第1 項）因土地一部之讓與或分割，致有不通公路之土
    地者，不通公路土地之所有人，因至公路，僅得通行受讓人
    或讓與人或他分割人之所有地。（第2 項）前項情形，有通
    行權人，無須支付償金。」民法第787 條第2 項關於鄰地通
    行權人應於通行必要範圍內，擇其周圍地損害最少之處所及
    方法為之之規定，依誠信原則於民法第789 條第1 項所定袋
    地通行權之情形，亦有其適用。本件上訴人就被上訴人主張
    其對於系爭884 地號土地有袋地通行權一節，並不爭執，兩
    造之爭點僅為：系爭884 地號土地如附圖所示編號B 部分面
    積3.35平方公尺是否為被上訴人通行所必要？茲論述如下：
(一)、查系爭883 地號土地上有門牌號碼屏東縣潮州鎮○○路13號
    磚造2 層樓房，樓房後方有增建之平房，樓房西北邊有鐵皮
    蓋石棉瓦平房，樓房東北邊有寬約7 公尺之紅磚人行道，紅
    磚人行道內部分設置花圃種植樹木及花草，紅磚人行道之外
    ，則為寬約11公尺之永安路之事實，經本院會同屏東縣潮州
    地政事務所測量員勘測屬實，並有照片附卷可稽。該紅磚人
    行道並非供汽車通行之用，則殊無為供被上訴人駕駛小客車
    以上之車輛進出，即認其就系爭884 地號土地有超過如附圖
    所示編號A 部分（寬2.2 公尺，見原審勘驗筆錄），而通行
    如附圖所示編號B 部分之必要。
(二)、按建築基地面臨計畫道路、廣場、市區道路○○路或合於本
    自治條例規定之現有巷道者，得申請指定建築線；建築基地
    以私設通路連接建築線者，應檢附該私設通路之土地權利證
    明文件，但已依法申請建築所留設之私設通路，其原面臨該
    通路建造之建築物申請增建、改建、修建或重建者，不在此
    限；建築基地與建築線接連部分之最小寬度，以私設通路連
    接建築線者，不得小於建築技術規則所定私設通路之最小寬
    度，屏東縣建築管理自治條例第1 條、第7 條第2 項及第9
    條第3 款定有明文。又基地應與建築線相連接，其連接部分
    之最小長度應在2 公尺以上，基地內私設通路長度未滿10公
    尺者寬度不得小於2 公尺，建築設計規則建築設計施工編第
    2 條第1 項第1 款亦設有明文。本件系爭883 地號土地未與
    屏東縣潮州鎮○○路之紅磚人行道相接，如以系爭884 地號
    土地內之私設通路連接建築線，因該私設通路之長度並未滿
    10公尺，其寬度以2 公尺即為已足，則亦難以建築法規上之
    要求，而認被上訴人就系爭884 地號土地有超過如附圖所示
    編號A 部分，而通行如附圖所示編號B 部分之必要。
(三)、依上所述，本件被上訴人通行系爭884 地號土地如附圖所示
    編號A 部分即為已足，如附圖所示編號B 部分不在其通行必
    要之範圍內，則其對於該部分土地自無袋地通行權存在。
六、綜上所述，被上訴人依民法第787 條及第789 條之規定，請
    求確認其就上訴人所有系爭884 地號土地如附圖所示編號B
    部分面積3.35平方公尺有通行權存在，並依民法第184 條及
    第767 條之規定，請求命上訴人拆除該部分土地之地上物及
    不得為任何妨害其通行之行為，非有理由，應予駁回。原審
    就此部分予以准許，並依職權宣告假執行，尚有未洽，上訴
    論旨指摘原判決不當，求予廢棄改判，為有理由，應由本院
    將原判決此部分廢棄，改判駁回被上訴人在第一審之訴。
七、據上論結，本件上訴為有理由，依民事訴訟法第436 條之1
    第3 項、第450 條、第78條，判決如主文。
中    華    民    國    98    年    4     月    15    日
                  民事第一庭    審判長法  官  孫國禎
                                      法  官  潘  快
                                      法  官  春生
右正本證明與原本無異。
本判決不得上訴。
中    華    民    國    98    年    4     月    15    日
                                      書記官  蘇雅慧


司法院資訊處製作；財團法人民間司法改革基金會備份。
